【裁判字號】    89,易,91
【裁判日期】    891228
【裁判案由】    詐欺
【裁判全文】
臺灣雲林地方法院刑事判決                            八十九年度易字第九一號
    公  訴  人  臺灣雲林地方法院檢察署檢察官
    被      告  丙○○
                甲○○
右列被告因詐欺案件，經檢察官提起公訴（八十八年度偵字第六一二二號），本院判
決如左：
    主  文
丙○○共同意圖為自己不法之所有，以詐術使人將本人之物交付，處有期徒刑陸月。
甲○○共同意圖為第三人不法之所有，以詐術使人將本人之物交付，處有期徒刑參月
。緩刑貳年。
    事  實
一、丙○○明知其所有座落於雲林縣四湖鄉○○段二三二三之一地號土地，早於八十
    一年五月二十五日因向雲林縣四湖鄉農會貸款二百萬元，而與其所有之同段二三
    二三之六地號、二三二五地號、七三地號土地，共同設定本金最高限額二百四十
    萬元之抵押權予農會，並於八十五年五月三十日，因向張浚珍借款二百萬元，復
    而與其所有之同段二三二五地號、七三建號土地，共同設定本金最高限額二百四
    十萬元之第二順位抵押權予張浚珍，竟意圖為自己不法之所有，於民國八十六年
    三月十七日，夥同代書甲○○，共同基於詐欺取財及詐欺得利之犯意聯絡，消極
    隱瞞前揭土地上業已先後設定上開二順位抵押權之事實，由丙○○向先前曾經借
    與款項之乙○○○誆稱：以每坪新台幣（下同）四萬五千元之價格，總價共計四
    百三十八萬三千二百二十五元之價格，出賣前揭土地予乙○○○，乙○○○以伊
    尚未清償之三百萬元債務（原借款為三百二十萬，業已清償二十萬元）抵銷部分
    價金以後，僅須再行給付一百三十八萬三千二百二十五元云云，甲○○則佯稱將
    依買賣契約之約定將前揭土地之所有權移轉登記予乙○○○，致乙○○○不疑有
    他，而在甲○○所經營位於雲林縣東勢鄉○○村○○街二十四號之全旺代書事務
    所內，向丙○○購買前揭土地，除以丙○○先前積欠之三百萬元債務，與其中之
    三百萬元價金抵銷外，並另行給付一百三十八萬三千二百二十五之價金予丙○○
    。嗣因丙○○自八十八年九月十四日後，即未向四湖鄉農會繳交貸款之本金及利
    息，且未返還其向張浚珍之借款，而由張浚珍申請臺灣雲林地方法院民事執行處
    查封包括已移轉登記為乙○○○名義之上開二三二三之一地號土地等不動產，且
    四湖鄉農會亦聲請參與分配，經臺灣雲林地方法院民事執行處於八十八年十一月
    二十二日通知乙○○○將拍賣上開土地後，乙○○○始知上情。
二、案經乙○○○訴請台灣雲林地方法院檢察署檢察官偵查起訴。
    理  由
一、訊據被告丙○○固坦承出賣前述土地予乙○○○等情，被告甲○○固坦認代辦前
    述土地之所有權移轉登記手續，且於買賣之過程中從未告知乙○○○，前揭土地
    上存有抵押權之設定等情，惟皆矢口否認有上開犯行，被告丙○○辯稱：前揭土
    地上存有二順位抵押權之設定，第一順位抵押權人是農會，第二順位抵押權人是
    張浚珍，張浚珍部分之借款，伊已清償一百萬元，剩餘之一百萬元，當時因找不
    到甲○○，無法聯絡到張浚珍，故未完全清償，買賣當時曾告知乙○○○，將會
    清償借款，再過戶予乙○○○，並未詐欺乙○○○云云；被告甲○○辯以：因丙○○表示將會處理前揭土地上抵押權設定之問題，故未告知乙○○○前揭土地上
    存有抵押權之設定，伊僅代為辦理所有權移轉登記之手續，並未詐欺乙○○○云
    云。
二、經查：
（一）被告丙○○於簽約之際，從未告知告訴人前揭土地上存有抵押權之設定等情，
      業據告訴人乙○○○指訴甚詳，核與證人即前揭買賣契約簽約時陪同告訴人簽
      約之王金蟬證述之買買經過情節相符。又被告甲○○於簽約之際，確知前揭土
      地上存有抵押權之設定，但亦未告知告訴人前揭土地上存有抵押權之設定等情
      ，已經被告甲○○於本院調查時供承在卷（見本院八十九年四月二十四日、五
      月一日訊問筆錄），核與告訴人指訴之情節相符。而前述土地，曾於八十一年
      五月二十五日由丙○○向雲林縣四湖鄉農會貸款，設定本金最高限額二百四十
      萬元之抵押權予雲林縣四湖鄉農會，並於八十五年五月三十日，因丙○○向張
      浚珍借款，設定本金最高限額二百四十萬元之第二順位抵押權予張浚珍，有上
      開雲林縣四湖鄉○○段二三二三之一地號土地之所有權狀、土地登記謄本各一
      份在卷足參。
（二）房屋及土地上是否存有抵押權之設定，足以影響房屋及土地之交易價格，為一
      般人所知，亦應為被告丙○○、甲○○二人所知，然被告丙○○明知前揭土地
      上已設有二順位之抵押權，交易價格不高，竟仍隱匿此一重要事實，將前揭土
      地出賣予告訴人，致告訴人不疑有他，而購買前揭土地，並以其對於被告丙○○之三百萬元債權，與部分之價款相互抵銷，及另行給付一百三十八萬三千二
      百二十五元之價金予丙○○，使被告丙○○獲得三百萬元債務免除之不法利益
      及一百三十八萬三千二百二十五元之財物，被告丙○○二人應有詐欺得利及詐
      欺取財之犯行及故意，參以被告丙○○若果有償還借款塗銷抵押權設定之意思
      ，豈有於前述土地於八十八年底法院拍賣時，亦即獲得前述債務免除之利益，
      並取得其餘之一百三十八萬三千二百二十五元之價金，已達二年之久以後，仍
      未清償任何一筆借款，塗銷任何一順位抵押權可能？益徵被告丙○○自始即有
      不法所有之意圖。又被告甲○○平日於買賣雙方簽訂買賣契約書以後，若買賣
      之土地上存有抵押權之設定，均會詢問買賣雙方土地上存有之抵押權是否隨之
      移轉，由買方承擔，或由買方付清價金，俟賣方以買方給付之價金清償債務以
      後，再辦理過戶程序，已經被告甲○○自承在卷，然被告甲○○明知前揭土地
      上已存有第二順位抵押權之設定，且尚未塗銷，交易價格不高，竟違反平日處
      理土地買賣之程序，配合被告丙○○隱匿此一重要事實，非但於買賣之際，從
      未提及前述土地上存有抵押權設定之事實，且嗣後於前述土地上之抵押權始終
      未曾塗銷之情形下，亦未告知或知會告訴人，即將前述土地所有權連同其上存
      有之抵押權設定，一併移轉登記予乙○○○，使被告丙○○得以順利詐得上開
      財物及不法之利益，其對於被告丙○○上開詐欺得利及詐欺取財之犯行，顯有
      犯意之聯絡及行為之分擔。
（三）綜上所陳，被告二人上開所辯，顯係事後卸責之詞，不足採信。本件事證明確
      ，被告二人之犯行，均堪認定。
二、核被告丙○○、甲○○所為，係犯刑法第三百三十九條第一項之詐欺取財罪及刑
    法第三百三十九條第二項之詐欺得利罪。被告二人間有犯意聯絡及行為分擔，均
    為共同正犯。被告二人以一行為觸犯詐欺取財罪及詐欺得利罪，為想像競合犯，
    依刑法第五十五條之規定，應從重之詐欺取財罪處斷。又公訴人起訴事實雖未敘
    及被告二人詐欺得利罪部分之犯行，然該部分事實與公訴人起訴之犯罪事實，既
    具有想像競合之裁判上一罪關係，應為起訴效力所及，本院自應併予審究。爰審
    酌被告二人之品性、犯罪之動機、目的、手段、被害人所受損害程度非輕、被告
    丙○○犯罪後迄今均未賠償被害人任何損失、被告甲○○迄今則賠償告訴人一萬
    五千元，惟渠二人已分別與告訴人達成和解，有和解書二紙在卷可參，及其等犯
    罪後之態度等一切情狀，分別量處如主文所示之刑，以示懲儆。查被告甲○○前
    受有期徒刑以上刑之宣告，執行完畢後，五年以內未曾受有期徒刑以上刑之宣告
    ，有臺灣雲林地方法院被告院內索引卡紀錄表、臺灣高等法院被告全國前案紀錄
    表各一份在卷可稽，本院認其經此教訓後，當知警惕，應無再犯之虞，因認其等
    所宣告之刑，均以暫不執行為適當，併均予宣告緩刑二年，以啟自新。
據上論斷，應依刑事訴訟法第二百九十九條第一項前段、刑法第二十八條、第三百三
十九條第一項、第二項、第五十五條、第七十四條第二款、罰金罰鍰提高標準條例第
一條前段，判決如主文。
本案經檢察官王淑月到庭執行職務
中       華       民       國    八十九     年    十二    月   二十八   日
                                         臺灣雲林地方法院刑事第二庭
                                             法  官  冷  明  珍
右正本證明與原本無異。
如不服本判決，應於判決送達後十日內，向本院提出上訴狀。
                                             書記官  周  麗 雲
中       華       民       國      九十     年    一      月     五     日
刑法第三百三十九條
意圖為自己或第三人不法之所有，以詐術使人將本人或第三人之物交付者，處五年
以下有期徒刑、拘役或科或併科一千元以下罰金。
以前項方法得財產上不法之利益或使第三人得之者，亦同。
前二項之未遂犯罰之。


司法院資訊處製作；財團法人民間司法改革基金會備份。
